【裁判字號】    91,訴緝,66
【裁判日期】    920626
【裁判案由】    貪污
【裁判全文】
臺灣板橋地方法院刑事判決                          九十一年度訴緝字第六六號
    公  訴  人  臺灣板橋地方法院檢察署檢察官
    被      告  乙○○
    選任辯護人  紀鎮南律師
右列被告因貪污案件，經檢察官提起公訴（八十三年度偵字第二八七九號），甲○
判決如左：
    主  文
乙○○依據法令從事公務之人員，連續侵占公有財物，累犯，處有期徒刑拾年陸月，
褫奪公權伍年，所得財物新臺幣貳拾萬玖仟伍佰零玖元，應予追繳，並發還與三重果
菜市場股份有限公司，如全部或一部無法追繳時，以其財產抵償之。
    事  實
一、乙○○前於民國八十年間因預備殺人案件，經臺灣高等法院判處有期徒刑三月，
    如易科罰金以三十元折算一日確定，於八十一年五月一日易科罰金執行完畢，其
    原係臺北縣三重市公所單獨出資成立之三重果菜市場股份有限公司（以下簡稱三
    重果菜公司）業務部場務股事務士，擔任該公司之收款員，負責分貨場第一、二
    區每日承銷人管理費（即承銷人議價款）及每月分貨場使用費等公有財物之收款
    工作，係依據法令從事公務之人員。而收款員就上開費用之收取，係先向企劃部
    四聯）後，再持之向承銷人收款，並應於當日將所收取之全部款項繳入三重果菜
    公司代理公庫即三重市農會，取據後送回會計部核對銷案。詎乙○○竟基於概括
    犯意，意圖為自己不法之所有，於八十三年四月間（起訴書將犯罪時間統稱於八
    十三年十一月間，應予一一更正），將其向承銷人加福水果行、洪記水果行所收
    取之第一區丙位分貨場使用費共計新臺幣（下同）六百元予以侵占入己；於同年
    六月間，復承同前之犯意，將其向承銷人吉順水果行所收取之第一區乙位分貨場
    使用費四百元予以侵占入己；嗣於同年九月至十一月間，又承同前之犯意，將其
    向第一區承銷代號五等五十二家承銷人所收取之承銷人管理費計十七萬三
    千二百二十七元，第二區承銷代號一六等三十八家承銷人管理費計七萬八千
    五百八十二元，共計二十五萬一千八百零九元予以侵占入己；並於同年十一月間
    ，承同前之犯意，將其向輝昌水果行等承銷人所收取之第一區乙位、丙位分貨場
    使用費計一萬三千四百元，第二區乙位、丙位分貨場使用費計二萬八千三百元，
    共計四萬一千七百元予以侵占入己，合計其侵占之總金額為承銷人管理費二十五
    萬一千八百零九元及分貨場使用費四萬二千七元，共計二十九萬四千五百零九元
    。嗣因三重果菜公司對於所屬各收款人員作職務調整，限於八十三年十一月三十
    日前完成移交，詎乙○○並未辦理移交，並自同年十一月二十九日起請事假二天
    ，其後即逃逸無蹤，經由該公司業務部場務股股長黃檳會同政風專員及會計部
    人員清查其帳款及向部分承銷人查證，並在其辦公室抽屜內起出缺少承銷人收執
    聯之「承銷人貨款清單」、「分貨場使用費繳款單」，始察覺上情。而乙○○嗣
    因傳拘無著，經甲○發布通緝，於九十一年五月三十日緝獲歸案後，於九十一年
    十一月十三日與三重果菜公司簽立清償債務和解書，雙方約定被告於當日交付現
    金五萬元予三重果菜公司，餘款二十四萬四千五百零九元應自九十一年十二月十
    五日起分四十九期償還，迄至九十二年六月三日止，乙○○共計繳回八萬五千元
    予三重果菜公司。
二、案經三重果菜公司告發由臺灣板橋地方法院檢察署檢察官偵查起訴。
    理  由
一、訊據被告乙○○在甲○審理時固坦承於前開時地時未將所收取之承銷人管理費及
    分貨場使用費繳入三重市農會之公庫而予以侵占入己，惟矢口否認有何貪污犯行
    ，辯稱：伊僅係小學畢業，為三重果菜公司之約聘人員，並非屬於公務員，伊因
    家裏需要錢，才會陸續挪用款項，後來因為工作要交接，伊看瞞不住才自己說出
    來，公司要求伊月底前處理，伊沒辦法處理，故從八十三年十一月二十九日起就
    沒去上班云云，辯護人則以：被告並非受公務機關委託承辦公務之人，且無公務
    員身分，故不適用貪污治罪條例之規定，蓋被告負責之收費工作並非係受三重市
    公所委託承辦之公務，且三重果菜公司係公司法第一條所定以營利為目的，依照
    公司法組織、登記、成立之社團法人，且為會計獨立自給自足之一般民間公司，
    該公司向承銷人、供應人收取之使用費及管理費，係基於本身業務應收取之款項
    ，並非受三重市公所之委託代收，本件應僅係私經濟行為，故被告所為應係犯刑
    法第三百三十六條第二項之業務侵占罪，且被告已坦承侵占犯行，並與三重果菜
    公司達成和解，按月償還應付款項，犯後態度良好，酌請從輕量刑，並賜准依刑
    法第五十九條酌量減輕其刑等語置辯。經查：
  (一)按依據貪污治罪條例第二條前段規定，祇要依據法令從事公務之人員，犯該條例
    之罪者，即應依該條例處斷，該條例所指之公務員，舉凡各機關之僱員、丁役皆
    是，至其是否與公務員任用法上或公務員懲戒法上之公務員條件相合，則非所問
    （最高法院七十九年度台抗字第三七二號判決意旨可資參照）。又按，股份有限
    公司，政府股份在百分之五十以上者，縱依公司法組織亦係公營事業機關，其依
    法令從事於該公司職務之人員，自應認為刑法上所稱之公務員（司法院大法官釋
    字第八號解釋參照）。又按，「刑法上之公務員，係指依據法令，從事於公務之
    人員而言，被告既係屏東縣九如鄉公所依照台灣省公墓火葬場、殯儀館、納骨堂
    塔管理規則第二十二條之規定，僱用之公墓管理工，掌理勘測公墓使用面積、催
    收公墓使用費等事務，即屬依據法令，從事於公務之人員，與刑法上之公務員相
    當」（最高法院七十年度台上字第一五九號判例意旨可資參照）。查本件經甲
    ○向三重果菜公司函詢其成立依據及組織架構，經該公司函復稱：「．．．二、
    本公司乃三重市公所依據農產品市場交易法第十三條第五款單獨出資組織成立之
    法人。三重市公所持股占百分之百，自民國八十三年至今迄未改變。三、本公司
    員工之聘僱均依農產品批發市場管理辦法第三十條「市場人員聘僱資格標準表」
    所訂標準辦理，而當時乙○○在本公司職稱為事務士，專責收款。四、有關管理
    費係依據農產品市場交易法第二十七條向承銷人、供應人收取，另分貨場使用費
    係依據本公司第二十二次董事會決議暨分貨場分配使用管理要點辦理，上開款項
    歷年來均屬本公司營業預算之收入項目，非為代收性質。．．．」，有該公司九
    十二年二月八日（九二）北重果管字第一六九號函在卷可按；又證人徐揚光在
    甲○審理時證稱：公司內的員工都是勞保，三重市長擔任董事長，各科室主管擔
    任董監事，伊公司帳款是獨立的，自己編收入及支出預算，三重市公所沒有另外
    補助款項，伊與公司係僱傭關係，三重市是經營主體，本公司提供場地及勞力服
    務拍賣全國各地之蔬果產品，營運紅利是每月收入百分之十三繳回三重市公所市
    庫，拍賣水果是由買賣雙方各負擔百分之一點五之管理費，供應人是直接從貨款
    內扣除，承銷人是由伊公司收款員去收三天前管理費，會計部門會將清單交給收
    款員，收款員再去向承銷人收款（甲○九十一年度訴緝字第六四號卷一第八一、
    八二頁，卷二第十九頁），是本件三重果菜公司自屬農產品批發市場經營主體，
    而農產品批發市場為公用事業，其經營主體均不得以營利為目的，其組織除以農
    民團體為經營主體之情形外，準用公司法股份有限公司之規定，但其發起人人數
    及資格不受公司法第一百二十八條之限制，農產品市場交易法第十二條、第十三
    條第二項定有明文可資參照。又農產品批發市場得分向供應人及承銷人收取管理
    費；其收費標準由中央主管機關核定。而農產品批發市場提供分級、包裝、整理
    、冷藏、冷凍、製冰、倉儲、搬運、電宰及其他有關設備者，得依直轄市、縣（
    市）主管機關核定之標準，向使用人收取費用，農產品市場交易法第二十七條、
    第二十八條亦定有明文。從而，三重果菜公司既係由台北縣三重市公所全額出資
    組織成立，所占股份為百分之百，且屬公用事業，不以營利為目的，是揆諸前開
    說明，被告既係三重果菜公司依據農產品交易法第二十七條、第二十八條之規定
    ，僱用之事務士，掌理收取承銷人管理費及分貨場使用費等事務，其收款之行為
    ，係屬於三重果菜公司本身權力範圍內之「公務」，並非係基於私法上之關係所
    生之債權、債務，尚難認為僅係屬於私經濟行為之範圍，是被告即屬依據法令從
    事於公務之人員，其將所經收之承銷人管理費及分貨場使用費等公有財物予以侵
    占入己，自應依貪污治罪條例之規定處斷，合先敘明。
  (二)又查，被告自八十三年九月至十一月間，在向承銷人收取承銷人管理費後，將所
    收取之第一區五十二家承銷人管理費計十七萬三千二百二十七元，第二區三十八
    家承銷人管理費計七萬八千五百八十二元，共計二十五萬一千八百零九元予以侵
    占入己，除據被告供承在卷外，並有證人即三重果菜公司會計部事務員洪一芬在
    法務部調查局台北縣調查站調查時及偵查中證稱：據會計部統計被告所收取的承
    銷人議價款第一區承銷代號五等五十二家九月間至十一月底應繳款項計十
    七萬三千二百二十七元，第二區承銷代號一六等三十八家九月至十一月底應
    繳之款項計七萬八千五百八十二元均未繳回公庫。承銷人議價款之收款程序係承
    銷人當日在本公司交易應繳之管理費（即承銷人議價款），先由企劃部電腦股當
    日製作「承銷人貨款清單」計一式三聯，於次日交給本公司場務股事務士承辦人
    ，再去向承銷人收款，收到款項後，會將「承銷人貨款清單」第三聯（即收執聯
    ）交予承銷人，另需提供本公司「供應人貨款清單」以供對照。另本公司收款人
    將當日所收取的管理費總款項直接繳入本公司代理公庫（即三重市農會），取據
    後連同前述之「承銷人貨款清單」一、二聯送回本公司會計部核對銷案。因被告
    並未前述所收之款項繳入公庫，所以無法將前述之「承銷人貨款清單」繳回會計
    部核對銷案，本公司於八十三年十一月底發現被告尚未將前述向承銷人收取之管
    理費繳入公庫，清查後在被告辦公室查獲被告經手之「承銷人貨款清單」僅剩第
    一、二聯，惟第三聯及對照之「供應人貨款清單」均不見了，顯見被告已向承銷
    人收取管理費，但卻未繳入公庫。管理費之收費標準係以交易總價之百分之三計
    算，再加卸貨工資（即以公斤重量總數百分之七計算），二項合計即為通稱之管
    理費等語（見八十四年度偵字第五一二七號卷第三頁至第五頁、第三七頁背面）
    ；證人即三重果菜公司會計部程嘉娟在偵查中及甲○審理時證稱：被告自八十三
    年九月至十一月間，第一區之承銷人議價款共計十七萬三千二百二十七元，第二
    區之承銷人議價款共計七萬八千五百八十二元均未繳回，偵字第五一二七號卷第
    七、八頁是伊根據被告已收款之清單列出其未繳之款項等語（見八十四年度偵字
    第五一二七號卷第三八頁正面、甲○九十一年度訴緝字第六四號卷第三五頁、三
    六頁）；證人即三重果菜公司第一區分貨場使用費及管理費收費人員陳春生在調
    查時證稱：伊係於八十三年十二月份接替被告的工作，承銷代號一六八居成水
    果行承銷人表示已於八十三年十一月二十三日將應繳納之管理費九百三十八元繳
    給被告，其並有提供收據即伊公司「承銷人貨款清單」承銷人收執聯給伊參考，
    而大部分之承銷人在繳款給收費員後，雖均有取得前述之收據，但一般都沒有保
    留收據之習慣（見八十四年度偵字第五一二七號卷第十七頁至第十八頁）等語；
    證人許文烈在調查時及甲○審理時證稱：伊係在三重果菜公司分貨場經營水果批
    發，為承銷人，承銷代號為四九八永新水果行，伊於八十三年九月十八日、同
    年十月十九日、同年十月二十日應繳之管理費（即承銷人議價款）分別為四千四
    百五十六元、一千五百零三元、一千七百七十五元，均已交給被告，但伊並未將
    收執聯保存下來等語（見八十四年度偵字第五一二七號卷第二十頁至第二一頁、
    甲○九十一年度訴緝字第六四號卷第三一頁）。復有承銷人貨款清單、承銷議價
    款未繳款統計表、承銷代號七一一西北水果行八十三年十一月十七日供應人貨
    款清單及承銷人貨款清單收執聯、四九八永新水果行八十三年十一月六日、十
    六日供應人貨款清單及承銷人貨款清單收執聯、一六八居成水果行八十三年十
    一月二十三日供應人貨款清單及承銷人貨款清單收執聯等件附卷可稽，是被告將
    承銷人管理費共計二十五萬一千八百零九元予以侵占入己之犯行堪予認定。
  (三)再查，被告於八十三年四月間將所收取之第一區丙位分貨場使用費共計六百元；
    同年六月間將所收取之第一區乙位分貨場使用費四百元；及同年十一月間將收取
    之第一區分貨場使用費乙位二十三家計九千二百元、丙位十四家計四千二百元及
    第二區分貨場使用費乙位五十二家計二萬零八百元、丙位二十五家計七千五百元
    ，合計將分貨場使用費四萬二千七百元之款項予以侵占入己等情，亦據被告供承
    在卷，並有證人即三重果菜公司會計部業務員江雪梅在調查時及偵審中證稱：被
    告於八十三年十二月之前，係負責本公司分貨場第一、二區使用費之收款工作，
    被告向承銷人收取使用費後，再繳入公庫才交到會計部核對銷帳。分貨場有特區
    、乙位、丙位之分，特區部分每月使用費為四百元至六百元，乙位每月使用費四
    百元，丙位每月使用費係三百元。伊於八十三年十二月初統計，被告經手之使用
    費，第一區部分未入庫的有乙位二十四個、丙位十六個，合計欠繳金額為一萬四
    千四百元，第二區部分未入庫的有乙位五十二個、丙位二十五個，合計欠繳金額
    為二萬八千三百元，二區共計四百二千七百元。又本公司「分貨場使用費繳款單
    」係一式四聯，第一聯係交給承銷人收執，第三聯公庫收款蓋章後，會由本公司
    代理公庫繳至本公司會計部核對銷帳，惟查前開未繳之使用費第三聯代理公庫並
    未拿至會計部核對銷帳，後來在被告辦公室查到被告經手之「分貨場使用費繳款
    單」第一聯均不見了，應該是被告已向承銷人收取使用費，但卻未繳入公庫，且
    經統計第一區部分承銷人代號二七九（加福水果行）及代號二七八（洪記水
    果行）之八十三年四月份之丙位使用費，及代號四五四（吉順水果行）之八十
    三年六月份之乙位使用費，亦均尚未繳納入庫等語（見八十四年度偵字第五一二
    七號卷第九頁至第十一頁、甲○九十一年度訴緝字第六四號卷一第三三頁）；證
    人即原三重果菜公司場務股股長徐揚光在調查站調查時及甲○審理時證稱：場務
    股主要係負責果菜公司分貨場之管理，包括每月向承銷人收取分貨場使用費及每
    日向承銷人收取承銷人議價款（即管理費）。每月一日電腦股會將「分貨場使用
    費繳款單」交給各場務股之收款員，再由收款員向承銷人收取使用費，上開繳款
    單共一式四聯，分別為收執聯、農會存根、會計存根、存根聯（由收款員保留）
    ，收款員最遲於月底要將使用費收繳完畢，另電腦股會將每月應收取之管理費（
    即承銷人議價款）交給收款員，由收款員向承銷人收取管理費，再向農會繳交，
    並交會計核對等語（見八十四年度偵字第五一二七號卷第二三頁至第二四頁、甲
    ○九十一年度訴緝字第六四號卷第三八頁）。復有分貨場使用費總表、分貨場使
    用費繳款單等件在卷可參。至證人江雪梅在調查時及偵查中雖證稱：第二區承銷
    人代號二五順隆水果行（劉瑞日）之十一月份四百元使用費，已於八十三年
    十二月六日有繳入公庫等語，並有承銷人劉瑞日八十三年十一月份分貨場使用費
    繳款單第三聯附卷可稽，惟訊據被告在甲○審理時供稱在離職後並未將款項繳納
    入公庫等語，且經甲○向三重果菜公司函詢亦稱分貨場使用費四萬二千七百元部
    分業已扣除順隆水果行所繳交十一月之四百元，並有函文一紙在卷可查，是被告
    被告將分貨場使用費共計四萬二千七百元予以侵占入己之犯行亦堪以認定。
  (四)綜上所述，本件事證明確，被告前開犯行洵堪認定，應予依法論科。
二、按被告乙○○行為後，貪污治罪條例已於八十五年十月二十三日修正公布施行，
    該條例第四條第一項第一款侵占公有財物罪之法定刑已由「無期徒刑或十年以上
    有期徒刑，得併科新台幣三佰萬元以下罰金」，修正為「無期徒刑或十年以上有
    期徒刑，得併科新台幣一億元以下罰金」，被告行為後，法律已有變更，經新舊
    法比較結果，以適用修正前之舊法較有利於行為人，依刑法第二條第一項但書之
    規定，本件應適用行為時之修正前貪污治罪條例第四條第一項第一款之規定處斷
    。查被告為依法令從事公務之人員，其將職務上所收取之承銷人管理費、分貨場
    使用費等公有財物予以侵占入己，核其所為，係犯修正前貪污治罪條例第四條第
    一項第一款之侵占公有財物罪。其先後多次犯行，時間緊接，所犯係構成要件相
    同之罪名，顯係基於概括犯意反覆為之，應依連續犯之規定論以一罪，並加重其
    刑，又公訴人起訴意旨已提及被告所侵占之全部款項，起訴書雖未引用連續犯條
    文並統稱犯罪時間為八十三年十一月間，惟顯係疏漏，甲○自得就全部犯罪事實
    併予審理，附此敘明。復查，被告前於八十年間因預備殺人案件，經臺灣高等法
    院判處有期徒刑三月，如易科罰金以三十元折算一日確定，於八十一年五月一日
    易科罰金執行完畢，有臺灣高等法院檢察署刑案紀錄簡覆表在卷足憑，其於五年
    以內再犯本件有期徒刑以上之罪，為累犯，應依法遞予加重其刑。再被告經通緝
    多年始到案接受審判，辯護人雖主張被告在甲○審理期間與被害人三重果菜公司
    達成和解，並坦承侵占犯行，其金額非鉅，犯後態度尚稱良好，請求准予依刑法
    第五十九條規定酌量減輕其刑等語，惟其所主張之上開理由僅可為法定刑內從輕
    科刑之標準，尚不得據為刑法第五十九條酌量減輕其刑之理由，附此敘明。爰審
    酌被告為一己私慾，連續多次侵占公款，惟侵占金額僅二十九萬四千五百零九元
    ，金額非鉅，且事後坦承犯行，並與三重果菜公司達成和解，已知悔悟等一切情
    狀，並依貪污治罪條例第十七條之規定，宣告如主文所示之刑，並褫奪公權五年
    。末查，被告侵占公有財物共計二十九萬四千五百零九元，惟其於九十一年十一
    月十三日與三重果菜公司簽立清償債務和解書，雙方約定被告於當日交付現金五
    萬元予三重果菜公司，餘款二十四萬四千五百零九元應自九十一年十二月十五日
    起分四十九期償還，迄至本案於九十二年六月三日辯論終結止，被告已陸續繳回
    八萬五千元，故就餘款二十萬九千五百零九元，依貪污治罪條例第十條第一項之
    規定，諭知追繳並發還與被害人三重果菜公司，如全部或一部不能追繳，則以其
    財產抵償之。
據上論斷，應依刑事訴訟法第二百九十九條第一項前段，修正前貪污治罪條例第四條
第一項第一款、第十條第一項、第二項、第十七條、刑法第二條第一項但書、第十一
條前段、第五十六條、第四十七條、第三十七條第二項，判決如主文。
本案經檢察官楊四猛到庭執行職務
中      華      民      國    九十二    年      六      月    二十六    日
                                      臺灣板橋地方法院刑事第六庭
                                          法  官  王  士  珮
右正本證明與原本無異。
如不服本判決，應於判決送達後十日內，向甲○提出上訴狀。
                                          書記官  程  欣  怡
中      華      民      國    九十二    年      六      月    二十六    日
附錄本件論罪科刑法條全文：
修正前貪污治罪條例第四條（八十一年七月十七日修正公布條文）
有左列行為之一者，處無期徒刑或十年以上有期徒刑，得併科新臺幣三百萬元以下罰
金：
  一、竊取或侵占公用或公有器材、財物者。
  二、藉勢或藉端勒索、勒徵、強占或強募財物者。
  三、建築或經辦公用工程或購辦公用器材、物品、浮報價額、數量、收取回扣或有
      其他舞弊情事者。
  四、以公用運輸工具裝運違禁物品或漏稅物品者。
  五、對於違背職務之行為，要求期約或收受賄賂或其他不正利益者。
前項第一款至第四款之未遂犯罰之。


司法院資訊處製作；財團法人民間司法改革基金會備份。
